【裁判字號】    99,事聲,110
【裁判日期】    990706
【裁判案由】    消債聲明異議
【裁判全文】
臺灣高雄地方法院民事裁定             99年度事聲字第110號
聲  請  人  華南商業銀行股份有限公司
法定代理人  甲○○
聲  請  人  萬泰商業銀行股份有限公司
法定代理人  丙○○
相  對  人  乙○○
上列當事人間消費者債務清理事件，異議人對於民國99年3月5日
本院97年度司執消債更字第230號所為更生方案認可之裁定提出
異議，本裁定如下：
    主  文
異議駁回。
異議費用由異議人負擔。
    理  由
一、異議人異議要旨：
  (一)華南商業銀行股份有限公司部分（下稱華南銀行）：
    相對人所有位於高雄市旗津區○○○路35巷35號之房地，依
    網站所查鄰近交易價格以每坪新台幣（下同）7 萬元推算，
    24.5坪總價應為1,715,000 元，扣除第一順位抵押債權679,
    463 元，尚餘1,035,537 元可供清償，卻仍保有該房地資產
    而不必用於清償無擔保債務，冀藉由更生程序免除大部分債
    務，顯排擠全體無擔保債權人之受償權益，實有失公平正義
    。且原裁定認可之更生方案並未列該抵押擔保借款本息之償
    還數額作為必要支出，若列入則相對人生活費用僅存3,000
    餘元，實已不敷維持生活，履行更生方案已屬不可能均與消
    費者債務清理條例之施行意旨有違，爰依法聲明異議，請求
    廢棄原裁定等語。
  (二)萬泰商業銀行股份有限公司部分（下稱萬泰銀行）：
    相對人所有房地經電詢房屋仲介人員得知行情每坪約10餘萬
    元，保守估算至少值2,450,000 元（24.5坪），而相對人所
    負有擔保債務總額僅1,439,463 元（含設定第2 順位債權人
    ），若經處分後尚餘1,010,537 元可供清償無擔保債務，然
    相對人僅提出清償總額655,680 元之更生方案，明顯違反消
    費者債務清理條例第64條第2 項第3 款之規定，法院應不予
    認可更生方案，況目前景氣已漸回升，房地實際價值絕高於
    公告及課稅現值，然原裁定僅以公告現值及課稅現值認定其
    價值，實難謂公允，故相對人所有之房地應提出經合法鑑估
    單位出具之鑑估報告，方符公平原則；且相對人年僅47歲，
    依勞基法強制退休年齡65歲計算，尚有18年之工作年限，相
    對人既身負龐大債務，倘以每月15,000元薪資為滿足，顯見
    其未盡全力於償還債務上，原裁定認可之更生方案認定相對
    人8 年清償期間每月收入僅為15,000元，進而認定相對人所
    提月付額實難謂允當，亦與該條例第1 條之意旨不符，並有
    同條例第64條第2 項第3 款不應認可之情形，爰依法提出異
    議，請求廢棄原裁定等語。
二、按消費者債務清理條例（下稱本條例）之制定，乃為使負債
    務之消費者得依本條例所定程序清理其債務，以調整其與債
    權人及其他利害關係人之權利義務關係，保障債權人之公平
    受償，謀求消費者經濟生活之更生，進而健全社會經濟之發
    展，另債權人會議可決之更生方案對不同意或未出席之債權
    人不公允者，法院應不認可更生方案，本條例第1 條、第63
    條第1 項第1 款分別定有明文。次按，消費者債務清理條例
    之制定，既係為使負債務之消費者得依本條例所定程序清理
    其債務，保障債權人之公平受償，以謀求消費者經濟生活之
    更生，故除有本條例第63條第1 項或第64條第2 項所列所定
    之情形外，法院於認可更生方案時，尚非不得斟酌債務人之
    資力狀況，依照債務人所提更生方案之還款成數，債務人所
    提之更生方案是否有浪費之情事，及債務人實際生活上若有
    特殊困難時，應否加以考慮等情狀，而裁量認可更生方案，
    合先敘明。
三、查相對人95、96年均無申報所得（更生卷32-33 頁所得資料
    清單），97年受雇擔任小客貨船之駕駛，目前每月薪資約15
    ,000元，另有低收入戶補助7,000 元，每月所得總計約22,0
    00元，有低收入戶證明書、在職證明書及薪資證明書可憑（
    更生卷38頁、90頁、150 頁），在相對人為聲語障重度障礙
    人士（更生卷11頁身心障礙手冊），而異議人乂無其他舉證
    情況下，以此為準計算相對人之還款能力，尚屬允當。衡酌
    相對人尚須與配偶陳玉茹共同分擔91年7 月24日年出生之「
    極重度多重障礙」養女之扶養費用（更生卷12頁戶籍謄本、
    125 頁身心障礙手冊，因政府每月補助7,000 元，不予列記
    於更生方案、財產及收入狀況報告書之必要支出中），以高
    雄市98年每人每月最低生活費11,309元為準，計算相對人與
    配偶分擔之扶養費及個人生活支出，相對人必要支出應為16
    ,964元（11309 ＋11309 ÷2 ），以上揭固定收入扣除上開
    標準計算之必要支出，每月約餘5,036 元（00000-00000 ）
    之餘力，相對人已願降低其最低生活所需，提出每月繳納6,
    830 元、共8 年，合計還款655,680 元作為清償方案，可還
    款之債權比例已達本件無擔保及無優先權債權總額（2,176,
    223 元）之約30.13%（655680÷0000000 ＝0.30129 ），顯
    已就必要開支再加以撙節後儘力償還予債權人，可見相對人
    之還款誠意十足明確。
四、至於上開房產，前經債權人向本院聲請以96年度執字第1249
    16號執行案件予以強制執行，鑑價結果現值合計為1,248,50
    0 元（土地907,500 元＋房屋341,000 元），此有本院民事
    執行處97年6 月2 日雄院高96執恭字第124916號通知在卷可
    稽（消債更卷39-40 頁、153-154 頁），既係由法院委請專
    業機關所為之鑑定，自足作為認定相對人財產數額之參考依
    據，異議人主張應以附近市場行情或房仲人員推算，自不可
    採。依該房地鑑值扣除第一順位高雄市第二信用合作社及第
    二順位債權人陳靜慧陳報之有擔保及有優先權債權共1,439,
    463 元後，顯無所餘可供清償無擔保債務，縱僅扣除第二信
    用合作社陳報之抵押債權679,463 元，亦僅餘569,037 元可
    供清償無擔保債務，原裁定認可之更生方案受償金額為655,
    680 元，確已超過照異議人所謂處分已供設定抵押借款房地
    產之「清算」受償金額，毫無疑義，考量上揭重建型（即更
    生）債務清理程序之立法意旨，核並無本條例第64條第2 項
    及第63條規定之應不認可更生方案之情形。再者異議人主張
    相對人每月清償抵押擔保借款（房貸）支出排擠全體無擔保
    債權人之受償權益云云，惟為使負有自用住宅借款債務而瀕
    臨經濟困境之債務人，不必喪失其賴以居住之自用住宅而重
    建經濟生活，特設自用住宅借款特別條款制度，此觀本條例
    第54條規定自明，顧及本件屬更生程序之立法意旨，本院認
    相對人所繳房貸款6,000 元（司執卷19頁背面），與時下一
    般全家租屋者之租金標準相比，亦顯非奢侈，核確無過度。
    在無依法不予認可之情形下，相對人已節衣縮食如前之情況
    下，核確屬適當、公允，而且可行，異議人主張該方案不符
    合本條例第1 條之意旨及第64條第2 項第3 款之規定云云，
    自非可採。
五、另更生方案是否允當，應斟酌「目前」相對人之固定收入及
    必要支出，至相對人薪資日後是否增加等情，須視工作性質
    、經濟景氣等諸多因素而定，均屬無法確定之情事，是此事
    項既非目前得審酌之確定事項，且更生方案最長期限為8 年
    ，本屬法定，亦不因相對人之工作年限而得伸縮裁量，是異
    議人諸此理由主張系爭更生方案對其非屬允當云云，均無理
    由。
六、綜上所述，本院97年度司執消債更字第230 號裁定認可更生
    方案，尚屬公允，異議人執前詞指摘原裁定為不當，求予廢
    棄，為無理由，應予駁回。
七、依消費者債務清理條例第15條、民事訴訟法第240 條之4 第
    3 項後段、第78條，裁定如主文。
中    華    民    國    99    年    7     月    6     日
                  民事第三庭  法  官  藍家慶
上為正本係照原本作成
如不服本裁定，應於裁定送達後10日內，以書狀向本院提出抗告
，並繳納抗告費新臺幣1 千元
中    華    民    國    99    年    7     月    6     日
                              書記官  呂姿儀

司法院資訊處製作；財團法人民間司法改革基金會備份。
